臺灣臺中地方法院民事判決　九十三年度訴字第二０八六號
　　原　　　告　丙　○
　　訴訟代理人　甲○○
　　被　　　告　乙○○
右當事人間遷讓房屋等事件，本院於民國九十三年十二月二十九日言詞辯論終結，判
決如左：
    主      文
原告之訴及假執行之聲請均駁回。
訴訟費用由原告負擔。
    事實及理由
一、本件原告起訴主張，訴外人楊美瑩於民國（下同）九十一年七月八日將向被告買
    受之坐落台中縣岡鄉○○路二六二巷九號房屋（建號台中縣神岡鄉○○○段后寮
    小段一二二八號）暨基地（即台中縣神岡鄉○○○段后寮小段二三－八地號）（
    以下合稱系爭房屋）出售予原告，並已辦妥移轉登記，是原告為系爭房屋之所有
    權人。原告並與訴外人楊美瑩約定於移轉登記完畢後，將系爭房屋出租予被告，
    期間自九十一年九月十八日起至九十三年九月十八日止，計二年，每月租金新台
    幣（下同）三萬元，合計七十二萬元自原告與訴外人楊美瑩間之買賣價款扣除。
    然屆期後，被告已無合法占有系爭房屋之權利，惟迄今仍不願遷離，經原告屢次
    要求搬離，均未獲被告置理。爰民法第七百六十七條前段及民法第四百五十五條
    規定，請求被告遷讓交還系爭房屋。另依民法第一百七十九條不當得利之規定，
    請求被告自九十三年九月十九日起至交還系爭房屋之日止，按月給付三萬元之租
    金。訴之聲明：(1)被告應將坐落台中縣岡鄉○○路二六二巷九號房屋全部遷讓交
    還原告；並自九十三年九月十九日起至交還房屋之日止，按月原告給付三萬元。
    (2)願供擔保，請准予假執行之宣告。被告則以，系爭房屋出售之價金為六百五十
    萬元，目前尚有一百五十萬元之價金未支付，應於價金給付完畢之後，被告始有
    交還之義務。答辯聲明：原告之訴及假執行之聲請均駁回。
二、按所有人對於無權占有或侵奪其所有物者，得請求返還之。民法第七百六十七條
    前段，定有明文。是無權占有人為上開請求權之相對人，若占有人對占有有正當
    權源，為有權占有，即無上開民法第七百六十七條之適用。而占有之本權可為物
    權或為債權。按以，出賣人若已經隨行移轉所有權之義務，買受人即成為標的物
    所有人，但尚未交付其物者，出賣人占有標的物，並非無權占有，買受人不得依
    民法第七百六十七條主張所有物返還請求權。此參諸，最高法院六九年台上字第
    一三八六號判決意旨所示：「強制執行法上之拍賣，係屬買賣之一種，以債務人
    為出賣人，依民法第三百四十八條第一項規定，物之出賣人固負有交付其物於買
    受人之義務，惟在未交付以前，出賣人繼續占有買賣標的物，究難指為無權占有
    ，亦不因已辦理所有權移轉登記而異。」等語，亦可知之。換言之，基於有效之
    買賣契約，出賣人雖對買受人負有交付標的物之義務，但卻不因此使自己的占有
    成為無權占有。再者，依民法第三百七十三條之規定，買賣標的物的利益，在標
    的物交付之前，仍由出賣人承受，而不論買受人是否已取得其所有權。若在標的
    物交付前，出賣人對買受人仍得使用並收益標的物，則其占有並非無權占有。本
    此而論，於買賣契約當事人間，縱然出賣人已辦妥不動產移轉登記予買受人，而
    由買受人取得不動產所有權（民法第七百五十八條參照），然若出賣人尚未交付
    者，依民法第三百七十三條規定，出賣人就該買賣標的物之不動產仍有使用收益
    之權利，自非無權占有。此時，買受人與出賣人就標的物交付請求權的行使，應
    受到買賣契約關係的規範，而非基於所有權絕對性所生之物上請求權。本件經向
    台中縣豐原地政事務所調閱系爭房屋買賣移轉登記之相關資料，經台中縣豐原地
　　政事務所於九十三年十二月十日回函（豐地登字第０九三００一０五八五號），
    「未有乙○○（註：即被告）買買移轉登記予楊美瑩之記載」。並觀諸，該函所
　　檢附之九十三年四月二十七日收件第八一九六０號登記申請書，得知（系爭房屋
    ）土地登記申請書之申請人為本件兩造，即原告為權利人，被告為義務人（原因
    發生日期九十三年二月十八日），該土地登記申請書檢附之證件，並包括買賣契
    約書二份（即房屋及土地）。而參諸，上開土地登記申請書檢附之買賣契約書記
    載，買受人為本件原告，出賣人為被告。換言之，本件系爭房屋之買賣當事人，
    依兩造共同向豐原地政事務所之申請，係屬兩造，而訴外人楊美瑩應非系爭房屋
    之買賣契約（債權契約）當事人亦非移轉登記行為（物權契約）之當事人。
三、按以，契約因當事人意思表示一致而成立，為民法第一百五十三條第一項所明定
    。然契約成立之判斷上，最重要的，是雙方是否皆願意受有契約拘束的意思，此
    意思是否在契約的成立過程，清楚表示出來。而不同的交易類型，法律上判斷契
    約成立與否的必要性，實際上南轅北轍。如於現物買賣，就契約是否成立，發生
    法律爭訟之機率，微乎其微。契約如對當事人有重大的利害關係（不動產買賣契
    約、房屋租賃契約）或是較複雜之契約、履行期較長的契約，為法律關係明確計
    ，契約的成立，幾乎以書面為之。此種利害關係重大之契約，其成立如果是歷經
    你來我往的談判交涉過程，一定要以契約是否因要約或承諾意思表示框架來理解
    ，並非妥適。此即契約是否成立，是法律判斷的問題，判斷之重點，應該是雙方
    當事人是否皆受契約拘束之意思，應綜合契約成立過程所顯示的事實，從客觀觀
    察者之角度，依誠信原則，斟酌交易習慣，合理認定之。縱然雙方對於必要與非
    必要之點皆合意，但是該契約若為重大契約，縱然草約備忘錄無數，依交易習慣
    ，一般都認為在未正式簽訂書面契約時，雙方尚無接受契約拘束之意思，任何一
    方不能主張因契約有關事項皆已經以口頭意思表示一致，契約即為成立。反之，
    當事人的約定，縱然不完備、不明確，雙方皆願意受到契約拘束，就不完備的部
    分，約定事後再來填補其漏洞，亦不能謂於此情形因為有該待填補的部分，而謂
    契約不成立。同理，若客觀上可認定當事人已有受契約拘束的意思，當事人任何
    一方不能以契約發現不完備為理由，否認契約之成立。事實上，民法第一百五十
    三條第二項的規定，契約成立亦是以契約受拘束的意思為前提。因為一般情形，
    當事人就必要之點，意思一致，對非必要之點，未經表示意思，通常可認為已有
    受契約拘束的意思。但依其情形，客觀上可認為當事人就必要之點，雖已意思一
    致，但仍無受契約拘束的意思，不在此限。本件被告即出賣人就系爭房屋之買賣
    ，所著重者為買賣價金之受償，至於何人與其訂約，並非重要。而此於買受人方
    面，由原告所提出卷附之訴外人楊美瑩與其訂立之所謂「土地房屋買賣契約書」
    （註：標的物亦即系爭房屋），訂約之日期係九十三年三月三十日，而上開土地
    登記申請書檢附之買賣契約書，記載之日期為九十三年二月十八日，上開土地登
    記申請書所載「原因發生日期」亦為九十三年二月十八日。是以，何來於兩造於
    向豐原地政事務所申請移轉登記後，再由訴外人楊美瑩出售系爭房屋予原告之理
    。訴外人楊美瑩與原告間立之買賣契約，屬實不實（並參照民法第八十七條）。
    足見，姑且不論九十年四月二十三日、九十一年七月八日所立之買賣契約書，被
    告對之有爭執之部分，及實際支付買賣買金之人為何（參照民法第三百十一條規
    定，債務可由第三人清償）。應認實際之買受人為本件之原告，始符兩造均願受
    系爭房屋買賣契約拘束之意思。故而，本件系爭房屋之買賣契約當事人，出賣人
    為被告，買受人為原告，可堪認定。
四、次按，稱租賃者，謂當事人約定，一方以物租與他方使用收益，他方支付租金之
    契約。前項租金，得以金錢或租賃物之孳息充之。民法第四百二十一條，定有明
    文。租賃為債權契約，雖出租人非必以租賃標的物之所有權為限，然租賃標的物
    確非必為承租人所有，若標的物所有權屬承租人所有，則無由成立租賃契約之餘
    地。本件被告為系爭房屋之所有權人，係於九十三年四月二十九日始移轉所有權
    予原告，此有卷附之土地、建物登記簿謄本及本院向豐原地政事務所之前揭資料
    可稽。是以，被告於原告所主張九十一年九月十八日租賃契約之始期（原告主張
    租賃契約存於被告與訴外人楊美瑩之間），既仍為系爭房屋之所有權人，則原告
    主張被告為自該時起為系爭房屋之承租人，亦顯屬不實。縱認原告所提之所謂「
    特別批明約定書」（附於九十一年七月八日買賣契約書之後）屬實，然該契約之
    性質，亦非租賃。是原告依民法第四百五十五條租賃物返還請求權，為本件之主
    張，亦顯無理由。
五、綜上所述，兩造既為買賣契約當事人，而買賣的物之系爭房屋雖已辦妥所有權移
    轉登記，原告已為系爭房屋之所有權人，然系爭房屋既未交付，則被告既非無權
    占有，且被告亦非承租人（無論所謂出租人為何人），均如前述，則原告本於民
    法第七百六十七條前段、第四百五十五條為返還系爭房屋之主張，而如聲明(1)前
    段所示，即屬無據，於法自有未合，應無理由。另出賣人即被告既尚未交付系爭
    房屋，依民法第三百七十三條規定，對該房屋仍有使用、收益之權利，是被告於
    移轉登記系爭房屋予原告之後，雖使用、占有系爭房屋亦非不當得利及侵害原告
    之所有權可言。是以，原告無論本於不當得利（民法第一百七十九條）抑或侵權
    行為（民法第一百八十四條）（均屬法定之債）而對告請求損害賠償如聲明(1)後
    段所示，於法亦有未合，自無理由。從而，本件原告之請求，要無理由，應予駁
    回，其假執行之聲請，既失所附麗，爰併予駁回。
六、本件事證已明確，則兩造間就系爭房屋買賣之價金是否已全部給付，即與本件無
    涉，本院自勿庸予以審酌。至原告是否可得本於民法第三百四十八條第二項為請
    求，即與本件無涉，併予敘明。
七、據上論結，本件原告之訴為無理由，依民事訴訟法第七十八條，判決如主文。
中　　　華　　　民　　　國　　九十四　　年　　　一  　　月　　二十八    日
                                  臺灣臺中地方法院民事第四庭
~B法　　　官　陳添喜
右為正本係照原本作成。
如對本判決上訴，須於判決送達後廿日內向本院提出上訴狀。
中　　　華　　　民　　　國　　九十四　　年　　　一  　　月　　二十八    日
~B法院書記官
